最高法院刑事判決                                  八十八年度台非字第六八號
    上 訴 人  最高法院檢察署檢察總長
    被    告  甲○○
右上訴人因劉素宇自訴被告妨害家庭案件，對於台灣高等法院中華民國八十七年十一
月五日第二審確定判決（八十七年度上易字第五九五九號，起訴案號：台灣士林地方
法院八十六年度自字第二一○號），認為部分違法，提起非常上訴，本院判決如左：
    主  文
原審及第一審判決關於甲○○部分均撤銷。
右開撤銷部分自訴不受理。
    理  由
非常上訴理由稱：「按對於配偶不得提起自訴，刑事訴訟法第三百二十一條定有明文
。又觸犯刑法第二百三十九條之罪，依同法第二百四十五條第一項規定須告訴乃論，
則對於通姦之配偶既不得提起自訴，依告訴不可分之原則，對於其相姦者亦不得提起
自訴（參照貴院二十九年非字第一五號判例）。本件被告甲○○明知同案被告張振寬
為有配偶之人，竟於八十六年七月三十日某時，在台北市○○○路六十巷八弄一號一
樓與張振寬相姦一次，嗣於同年八月十四日凌晨四時，在上址為張振寬之妻劉素宇報
警查獲，並對被告甲○○及同案被告張振寬所犯相姦及通姦罪提起自訴。案經台灣士
林地方法院為論罪科刑之實體判決（八十六年度自字第二一○號），被告不服提起上
訴，經原審審理結果，對於同案被告張振寬部分，以自訴人對配偶不得提起自訴而提
起，認第一審判決不當，予以撤銷，另為自訴不受理之判決，經核尚無不合。惟對於
相姦人即被告甲○○部分，依上開告訴不可分之原則，亦應同為不受理之諭知，乃原
審對第一審不當之判決未加糾正，仍維持原判而駁回被告甲○○在第二審之上訴，顯
有判決適用法則不當之違背法令。案經確定，且於被告不利，爰依刑事訴訟法第四百
四十一條、第四百四十三條提起非常上訴，以資救濟」。
本院按告訴乃論之罪，依刑事訴訟法第二百三十九條前段之規定，對於共犯中之一人
告訴，其效力及於其他共犯，故共同被告之一人為被害人之配偶時，被害人既不得對
之提起自訴，則依告訴不可分之原則，對於其他被告亦即不得自訴。次按不得提起自
訴而提起者，應諭知不受理之判決，同法第三百三十四條亦有明文規定。本件原確定
判決認定被告甲○○與自訴人劉素宇之夫張振寬相姦，因依刑法第二百三十九條後段
規定論處被告相姦罪刑；惟查刑法第二百三十九條之罪，依同法第二百四十五條第一
項規定，須告訴乃論，自訴人對於其夫張振寬既不得提起自訴（張振寬被訴部分，原
審已諭知自訴不受理之判決），依首揭說明，對於被告亦不得提起自訴，乃第一審仍
為實體上之科刑判決，原審未予糾正，復予維持，俱屬違法。案經確定，且於被告不
利，非常上訴意旨執以指摘，洵有理由，應由本院將原審及第一審判決關於被告部分
撤銷，依法另為不受理之判決，用資救濟。
據上論結，應依刑事訴訟法第四百四十七條第一項第一款但書、第三百三十四條，判
決如主文。
中      華      民      國    八十八    年      三      月     十一     日
                              最高法院刑事第十庭
                                  審判長法官  曾  有  田
                                        法官  林  永  茂
                                        法官  陳  宗  鎮
                                        法官  劉  介  民
                                        法官  呂  潮  澤
      右正本證明與原本無異
                                              書  記  官
中      華      民      國    八十八    年      三      月     十六     日
